【裁判字號】    89,上易,440
【裁判日期】    890405
【裁判案由】    詐欺
【裁判全文】
臺灣高等法院高雄分院刑事判決          八十九年度上易字第四四號
    上 訴 人
    即自訴人  丙○○
    被    告  乙○○
右上訴人因被告詐欺案件，不服臺灣高雄地方法院八十八年度自字第二七九號中華民
國八十九年一月二十八日第一審判決，提起上訴，本院判決如左：
    主  文
上訴駁回。
    理  由
一、本案經本院審理結果，認第一審判決被告乙○○無罪，核無不合，應予維持。並
    引用第一審判決書記載之理由。〈如附件〉
二、按債務關係無論實際上享用債款之人為何人，總須由借卷上出名之債務人，負擔
    履行之責。最高法院十九年上字第二三六八號固著有判例足參；而票據關係中，
    票據債務人亦不得以自己與發票人或執票人之前手間所存之抗辯事由對抗執票人
    ，亦有票據法第十三條本文之規定可稽。然此皆屬民事上之債權債務糾紛，並非
    因此即當然肯認亦符合刑法上之犯罪構成要件。本件自訴人認被告有詐欺之犯行
    ，無非以被告所簽發之系爭支票不獲兌現、於換票後仍遭跳票等情為其依據。惟
    查，自訴人收受系爭票據，係因證人溫星樓向其借款，為供擔保，遂交付其先前
    持有欲供他用之被告所簽發之支票予自訴人以為憑證。故被告簽發系爭票據之初
    ，既係為供溫星樓向他人交換存款證甲而為，並非作為溫星樓向自訴人借款之擔
    保而簽發，此部份尚且為自訴人所不否認，自難謂被告簽發系爭支票有故意施用
    詐術以取得自訴人財物之犯行；復查，被告藉重開票據作為交換自訴人原持有已
    不獲兌現之支票，該換票行為雖無消滅舊債務之效力，惟其仍屬債權人與債務人
    間約定清償債務之方式無疑！本件自應屬民事之債務糾紛，尚無以刑事詐欺罪相
    繩之餘地。故被告簽發票據之行為，既非自始意圖為詐騙自訴人之財物而為，其
    事後換票又僅屬清償債務之方法，縱該支票有未獲兌現之事實，仍僅屬民事債務
    不履行之問題，尚無該當刑法詐欺罪犯罪構成要件之可言；本院復查無其他積極
    之證據證甲被告有自訴人所指訴之犯行，被告之犯罪，尚屬難以證甲。
三、原審因而為被告乙○○無罪之判決，核無不合。自訴人上訴意旨，仍執前詞，指
    摘原判決不當，為無理由，應予駁回。
四、據上論斷，應依刑事訴訟法第三百六十八條、第三百七十三條，判決如主文。
中    華    民    國     八十九     年       四       月     五         日
                              臺灣高等法院高雄分院刑事第九庭
                                  審判長法官  張甲松
                                        法官  江泰章
                                        法官  任森銓
右正本證甲與原本無異。
不得上訴。
                                      書記官  張文斌
中    華    民    國     八十九     年       四       月      七        日
                                                                        Ｆ
附件：
臺灣高雄地方法院刑事判決                          八十八年度自字第二七九號
    自  訴  人  丙○○  住台南郵政四九五號信箱
    被      告  乙○○  男六十二歲（民國○○○年○月○日生）
                        住高雄市○○區○○路一五七巷一三之二號
                        居高雄市○○區○○街(路)五六之六號一樓
                        身分證統一編號：Ｅ一一三一七一七號
右列被告因詐欺案件，經自訴人提起自訴，本院判決如左：
    主  文
乙○○無罪。
    理  由
一、自訴意旨略以：被告乙○○所開立之支票並無存款，亦無於簽發支票後按期付款
    兌現之意思，乃基於意圖不法所有之概括犯意，於民國八十三年十一月十三日為
    到期日之支票遭退票後，自訴人經被告要求讓其換回此退票，並經被告要求讓其
    再重新開立八十三年十二月八日同額之支票乙張，並揚言到期一定兌現等語。自
    訴人基於憐憫之心，答應被告將第一張退票（到期日為八十三年十一月十三日）
    補回銀行，但未料被告重新開立之另一張支票，亦因交換而遭退票，事後被告避
    不見面，自訴人已兩次掛號郵寄予被告信函，皆遭被告拒收，此足可證甲被告蓄
    意詐騙自訴人之錢財，因認被告涉犯詐欺罪行等語。
二、按犯罪事實應依證據認定之，無證據不得推定其犯罪事實。又不能證甲被告犯罪
    者，應諭知無罪之判決，刑事訴訟法第一百五十四條、第三百零一條第一項分別
    定有甲文。次按刑法第三百三十九條第一項詐欺罪之成立，以意圖為自己不法之
    所有，以詐術使人將本人或第三人之物交付為要件，所謂以詐術使人交付，必須
    被詐欺人因其詐術而陷於錯誤，若其所用方法，不能認為詐術，亦不致使人陷於
    錯誤，即不構成該罪。又告訴人之告訴，係以被告受刑事訴追為目的，是其陳述
    是否與事實相符，仍應調查其他證據以資審認；而認定不利被告之事實，須依積
    極證據，苟積極證據不足為不利於被告事實之認定時，即應為有利於被告之認定
    ，不必有何有利之證據；事實之認定，應憑證據，如未能發現相當證據，或證據
    不足證甲，自不能以推測或擬制之方法，以為裁判基礎，最高法院四十六年台上
    字第二六０號、五十二年臺上字第一三００號、三十年上字第八一六號、四十年
    台上字八六號分別著有判例足供參照。
三、本案自訴人丙○○認被告乙○○有前揭犯嫌，無非以被告先後所開立之支票二紙
    遭退票為其主要論據。訊據被告乙○○雖坦承有先後開立發票日分別為八十三年
    十一月十三日及八十三年十二月八日，面額各為五百萬元支票二紙之事實，惟否
    認有何詐欺犯行，辯稱：因莊武燦需要存款證甲，向伊借票使用，伊總共開立十
    一張之支票給莊武燦，其餘之事伊均不清楚云云。
四、經查，證人莊武燦到庭結證稱：「系爭支票我是交給溫星樓。當初八十三年十一
    月十三日我要標台北信義區的土地，需要存款證甲一百億元，透過介紹，認識溫
    某，我就與溫某約定，由他交我一百億元的存款證甲，如驗資通過可以競標，我
    交給他十一張支票（含系爭支票），每張五百萬元，共五千五百萬元，就讓溫某
    兌現，當做補貼他一百億元存款證甲的利息損失，結果他交給我的存款證甲都不
    能用，使我失去競標資格，造成損害。我再透過介紹找溫某，溫某保證再幫我設
    法一定可以使用，但跟我要二百萬元，我就再開被告的支票給溫某，已經兌現，
    溫某又再提供存款證甲，但還是不能使用。我把存款證甲還他，請他還我十一張
    支票及現金二百萬元，結果都找不到溫某，自訴人提起自訴，我才知道支票已被
    溫某使用，十一張支票發票日期同自訴人所附的支票影本」（八十八年九月二十
    二日訊問筆錄參照）「‧‧‧當初是我與林添旺及徐逢萬一起做的，我沒用票，
    林某是用公司的票，沒自己的票，所以使用被告的票，當初約定如果有賺錢，就
    拿一部分錢給宗教團體做善事，被告在修行是一貫道，才會如此約定。被溫星樓
    提示領去的二百萬元是徐逢萬匯到被告的帳號，讓溫某去領‧‧‧」「當初溫某
    叫我二百萬元讓它兌現，並跟自訴人換五百萬元的支票，就會換新的存款證甲給
    我們使用，我們才讓二百萬元兌現，並換系爭五百萬元支票」（八十八年十月二
    十五日訊問筆錄參照）。查證人莊武燦之上開證詞，為證人溫星樓所不否認，且
    具結在卷，復有證人莊武燦提出每張美金二千五百萬元之存款證甲影本二十六張
    、被溫星樓提領二百萬元之支票影本一紙、台灣銀行定期存款一億元一張、一九
    九三年二十九億多元港幣之資金證甲附卷可佐，是證人莊武燦上開證詞，自堪信
    實。是被告所開立之系爭二紙支票，尚難認其當時並無資力而無法使其兌現，應
    係證人溫星樓未能完成提出足供驗資通過之資金證甲書之約定，致證人莊武燦及
    被告行使同時履行抗辯權，致系爭二紙支票均因存款不足而跳票，即堪認定。
五、次查，自訴人亦自承其僅借款予證人溫星樓一百六十萬元，而溫星樓向伊借款時
    ，所借款項伊均交給溫星樓，溫星樓才將系爭發票日八十八年十一月十三日之支
    票給伊，伊有向銀行信用照會過，信用很好，伊才收上開支票等情。而證人溫星
    樓亦到庭結證稱：伊向自訴人借錢大約一百五十萬元至一百八十萬元等，伊有拿
    被告開立五百萬元之支票給自訴人，退票後，伊跟自訴人說被告這邊不方便，希
    望自訴人再延期，伊再拿被告開立同金額之支票跟自訴人換票，第一次借錢時，
    被告沒有陪同去，換票時，被告有陪同去，並當場開票給自訴人，被告只是純粹
    陪伊去開票，並沒有說保證兌現或類似之話，自訴人同意讓伊換票，是因為數目
    不是很大等語（八十八年十二月六日訊問筆錄參照）。是自訴人交付借款一百六
    十萬元予溫星樓，並非係被告施用詐術使其陷於錯誤而交付，而係基於其與溫星
    樓成立之金錢借貸契約，履行其交付金錢之義務；縱認被告於第一次退票時，再
    開立同金額之支票交換上開退票時，有說保證兌現或其係公務人員不會退票等類
    似之話，亦難認自訴人上開交付於溫星樓之款項，係因被告上開言詞致自訴人陷
    於錯誤而為交付，更何況被告並沒有說保證兌現或類似之話，業經證人溫星樓結
    證在卷，是本件純係民事債務不履行之問題，揆諸前開規定及判例意旨，應認被
    告所為與普通詐欺罪之構成要件有間，誠難以該罪相繩。此外，復查無其他積極
    證據足認被告有自訴人所指之詐欺犯行，既不能證甲被告犯罪，自應為其無罪之
    諭知。
六、據上論斷，應依刑事訴訟法第三百四十三條、第三百零一條第一項前段，判決如
    主文。
中      華      民      國      八十九      年      一    月  二十八    日
                          臺灣高雄地方法院刑事第二庭
                                      法  官 劉建利
右正本證甲與原本無異。
如不服本判決，應於判決送達後十日內，向本院提出上訴狀。
                                      書記官 林富興
中    華    民    國    八十九    年       一      月       三十一     日


司法院資訊處製作；財團法人民間司法改革基金會備份。
